【裁判字號】    97,上易,16
【裁判日期】    970415
【裁判案由】    清償債務
【裁判全文】
臺灣高等法院臺南分院民事判決    97年度上易字第16號
上   訴   人  丙○○
被  上  訴人  丁○○
              乙○○
兼上二人共同
訴 訟 代理人  甲○○
上列當事人間清償債務事件，上訴人對於中華民國96年12月5日
台灣雲林地方法院96年度訴字第201號第一審判決提起上訴，本
院於97年4月1日言詞辯論終結，茲判決如下：
    主  文
上訴駁回。
第二審訴訟費用由上訴人負擔。
    事  實
甲、上訴人方面：
一、聲明：(一)原判決廢棄。(二)被上訴人在第一審之訴駁回。(三)第
    一、二審訴訟費用由被上訴人負擔。
二、陳述：除與原判決記載相同者，茲引用之外，補稱：
  (一)上訴人與訴外人林耀欽為兄弟，有關本件向雲林縣口湖鄉農
    會借款乙節，係因上訴人為農會會員，向農會借款利率較優
    惠，訴外人林耀欽遂拜託上訴人向該農會借款，並負連帶清
    償責任，及提供其名下3筆土地以為擔保。
  (二)本件農會於放款後，上訴人即將該筆借款共匯計新台幣（下
    同）148萬元予訴外人林耀欽帳戶內，另提領50萬元現金予
    之，合計共交付198萬元予訴外人林耀欽。另代書費2萬元，
    共計200萬元。
  (三)訴外人林耀欽平日之財務狀況即不佳，先後業以其名下3筆
    土地向北港合作金庫借款70萬元、向土地銀行北港分行借款
    100萬元。如此，訴外人林耀欽怎可能再以其僅有之住所借
    款予上訴人？故本件實情乃係訴外人林耀欽因需要用錢，考
    量農會借款利率較優惠，遂拜託上訴人向該農會借款，再請
    上訴人將所借得款項交付其本人使用。
三、證據：援用第一審所提證據。
乙、被上訴人方面：
一、聲明：(一)上訴駁回。(二)第二審訴訟費用由上訴人負擔。
二、陳述：除與原判決記載相同者，茲引用之外，補稱：
  (一)上訴人於民國（下同）81年4月21日請求訴外人林耀欽提供
    其名下3筆土地向雲林縣口湖鄉農會借款200萬元，並擔任連
    帶保證人。後因訴外人林耀欽於82年3月17日過世，被上訴
    人等因不知情而繼承，成為連帶保證人。86年間因上訴人遲
    未還款，該農會遂要求被上訴人等償還，被上訴人等誤以該
    借款係訴外人林耀欽所借，而陸續於86、87年間還款計66萬
    2,513元。因後來得知上訴人始為主債務人，故停止還款。
  (二)被上訴人等既有還款，上訴人對此亦不爭執，則被上訴人依
    民法第749條規定請求上訴人支付代墊還款66萬2,513元，於
    法有據。
  (三)上訴人於原審就本件所以向農會借款之理由、金額之陳述先
    後不一，且經查詢，借款當時（81年4月）之農會借款利率
    反比中央銀行之利率為高，上訴人辯稱係因農會會員利率較
    優惠、故訴外人林耀欽請其出面借款乙節，已不攻自破。
  (四)訴外人林耀欽名下之3筆土地所以先後有抵押借款紀錄，係
    因訴外人林耀欽或為擔保、償還其父林有德之債務，或為上
    訴人結婚需用錢借款而為其擔保之故。上訴人對此絕口不提
    ，反污辱其兄林耀欽財務不佳，顯見其有信口雌黃、誤導鈞
    院之意圖。
  (五)依原審查得資料，上訴人確有於放款翌日匯款148萬元予訴
    外人林耀欽，另匯款169萬650元予訴外人黃添進、提領50萬
    9,000元自用。然上訴人上開匯予訴外人林耀欽之款項與系
    爭借款不符，其匯款原因為何，上訴人並未舉證，若其因此
    指控真正借款人為訴外人林耀欽，則亦受有匯款之訴外人黃
    添進是否也需因此負還款責任？
  (六)至於上訴人主張以現金50萬9,000元給付予訴外人林耀欽部
    分，若其所述屬實，其何以不同日匯款予訴外人林耀欽即可
    ？況上訴人亦未舉證證明上開現金有交予訴外人林耀欽。另
    手續費部分，原審證人李明岩於原審證稱約1萬餘元，與上
    訴人陳述之2萬元，有所矛盾，且該筆代書費之支付與否又
    與訴外人林耀欽有何直接關係？
  (七)口湖鄉農會原告知被上訴人其將訴外人林耀欽列為連帶債務
    人，致被上訴人誤以為本件借款係林耀欽生前所貸，後來得
    知上訴人始為借款人，遂停止還款，合情合理。87年間被上
    訴人停止還款後多次與上訴人聯繫，希望上訴人出面處理，
    惟其藉故置之不理。更於93年間持已故訴外人林耀欽生前之
    土地權狀及有訴外人林耀欽蓋章之書面，向台電申請用電，
    業遭台灣雲林地方法院地檢署提起公訴。
三、證據：援用第一審所提證據，並提出借據、放款利率歷史紀
    錄、土地登記簿謄本、戶籍謄本、不起訴處分書、同意書、
    聲請簡易判決處分書等影本各乙份為證。
    理  由
一、被上訴人丁○○、乙○○、甲○○起訴主張：上訴人於81年
    4月24日邀訴外人林耀欽（即被上訴人之被繼承人）擔任連
    帶保證人，向訴外人雲林縣口湖鄉農會借款200萬元（下稱
    系爭借款），訴外人林耀欽於82年3月17日死亡，被上訴人
    等3人繼承其遺產，於不知情之下成為連帶保證人之一。86
    年間因上訴人遲未還款，口湖鄉農會轉而要求被上訴人等3
    人清償系爭借款，因口湖鄉農會將訴外人林耀欽列為債務人
    ，致被上訴人等誤以該借款係訴外人林耀欽所借，而陸續於
    86、87年間代為還款66萬2,513元。此後被上訴人得知系爭
    借款係上訴人所借，故停止還款，口湖鄉農會轉而拍賣該擔
    保品以為處理。惟上訴人迄今仍遲未還款，造成被上訴人等
    財產之損害。為此依民法第319條、第749條之規定提起本訴
    ，主張上訴人應給付66萬2,513元暨其利息等語。（原審為
    上訴人敗訴之判決）
二、上訴人則以：上訴人與訴外人林耀欽為兄弟，林耀欽急需借
    款，而上訴人為雲林縣口湖鄉農會會員，向農會借款利率較
    優惠，訴外人林耀欽遂拜託上訴人以其名義向農會借款，林
    耀欽除提供其名下3筆土地以為擔保外，並擔任連帶保證人
    。本件農會放款後，上訴人即將該筆借款匯148萬元至訴外
    人林耀欽帳戶，另提領50萬元現金予林耀欽，加以代書費用
    2萬元，合計共為200萬元。按訴外人林耀欽平日之財務狀況
    即不佳，先後業以其名下3筆土地向北港合作金庫借款70萬
    元、向土地銀行北港分行借款100萬元，訴外人林耀欽怎可
    能再以其僅有之住所擔保借款予上訴人云云，資為抗辯。
三、被上訴人丁○○等3人主張：上訴人於81年4月24日向訴外人
    雲林縣口湖鄉農會借款200萬元（下稱系爭借款），由被上
    訴人等之被繼承人林耀欽擔任連帶保證人，林耀欽並提供其
    所有坐落雲林縣口湖鄉○○段187、192、257地號等3筆土地
    設定抵押權供系爭借款之擔保。訴外人雲林縣口湖鄉農會嗣
    依該擔保放款借據約定，於同日將系爭借款200萬元匯入上
    訴人帳號G00-000-0000000000000帳戶內。訴外人林耀欽嗣
    於82年3月17日死亡，被上訴人等3人為訴外人林耀欽之法定
    繼承人，並未拋棄繼承，被上訴人丁○○於86、87年間，以
    連帶保證人之全體繼承人身分，陸續清償系爭借款共計66萬
    2,513元，上訴人則未曾向訴外人雲林縣口湖鄉農會清償系
    爭借款分文各情，有被上訴人提出之擔保放款借據、被上訴
    人丁○○於保險責任基隆市第二信用合作社客戶存提明細表
    等影本各1份及土地登記謄本3份在卷可稽，為上訴人所不爭
    （原審卷第8頁、第13頁至第57頁、第101頁至第119-3頁、
    第164頁，本院卷第89頁、第90頁），被上訴人上開事實之
    主張，堪信真正。
四、上訴人對於伊係系爭借款名義之借款人並不爭執，惟辯稱「
    伊係受訴外人林耀欽要求始出名借款，實際借得款項均已交
    由訴外人林耀欽，被上訴人等3人自應繼承系爭借款債務」
    等語。本件應審究之爭點在於：「上訴人是否為系爭借款之
    借款人？應否負清償借款責任？」、「被上訴人丁○○等3
    人主張依民法第749條提起本訴，有無理由？」，爰分述如
    下：
  (一)上訴人是否為系爭借款之借款人？應否負清償借款責任？
  1.經查：上訴人確於81年4月24日邀同訴外人林耀欽為連帶保
    證人兼抵押物提供人向雲林縣口湖鄉農會抵押借款200萬元
    ，清償期自81年10月24日起算，每半年繳息1次，分20期清
    償，每期應清償10萬元，此項借款金額200萬元，業於81年4
    月24日撥入上訴人所有於雲林縣口湖鄉農會00-00-000000-0
    00號帳戶之內，此為上訴人所不爭（本院卷第89頁），並有
    雲林縣口湖鄉農會96年7月5日口農信字第09600004060號函
    附上訴人擔保放款借據、借款申請書、放款分戶卡及他項權
    利證明書在卷足證（原審卷第75頁至第81頁），依上物證，
    上訴人係系爭借款之借款人，要屬無疑。
  2.上訴人於原審雖稱：「（訴外人林耀欽）民國70年在合庫借
    70萬，後來81年時我哥哥經濟有問題，請我用雲林縣口湖鄉
    農會會員身分幫他借款，是借新還舊。」、「當初是委託代
    書辦理的，借出來後，我哥哥馬上拿走了，就是我領出來後
    ，代書當時也在那邊，我是馬上將200萬元轉給我哥哥。」
    云云（原審卷第84頁）。惟查，上訴人自承系爭借款係伊名
    義向雲林縣口湖鄉農會所借，所稱借款後曾匯款148萬元入
    林耀欽帳戶，或交付50萬元現金予林耀欽，縱或屬實，亦屬
    上訴人與林耀欽間另成立之其他法律關係，上訴人既為系爭
    借款之借款人，依法應負返還借款責任，自不待言。
  (二)被上訴人丁○○等3人主張依民法第749條提起本訴，有無理
    由？經查：
  1.按「繼承人對於被繼承人之債務，負連帶責任。」、「保證
    人向債權人為清償後，於其清償之限度內，承受債權人對於
    主債務人之債權。但不得有害於債權人之利益。」，民法第
    1153條、第749條分別定有明文。茲查，被上訴人丁○○、
    甲○○、乙○○之被繼承人林耀欽業於82年3月17日死亡，
    有戶籍謄本在卷可稽。林耀欽生前擔任系爭借款之連帶保證
    人，被上訴人丁○○、甲○○、乙○○等既未拋棄繼承，依
    法應繼承林耀欽系爭借款之連帶保證人之地位，對系爭借款
    負連帶清償責任。
  2.查被上訴人丁○○主張伊與甲○○、乙○○繼承系爭借款連
    帶保證人之地位，其以全體繼承人名義代借款人即上訴人向
    訴外人雲林縣口湖鄉農會清償部分借款本息66萬2,513元，
    提出雲林縣口湖鄉農會收據影本3紙、帳戶提存明細表乙份
    為證，上訴人對此事實並不爭執（本院卷第100頁），堪信
    真正。依民法第749條之規定，被上訴人丁○○主張伊以全
    體繼承人名義代主債務人即上訴人清償系爭借款66萬2,513
    元，於此清償範圍之內，承受債權人即訴外人雲林縣口湖鄉
    農會債權人之地位，取得對上訴人之債權，洵無不合。從而
    ，被上訴人丁○○、甲○○與乙○○訴請上訴人返還代償之
    66萬2,513元及利息，為有理由，應予准許。
五、綜上所述，被上訴人丁○○、甲○○、乙○○係訴外人林耀
    欽之繼承人，基於繼承系爭借款連帶保證人身分，代主債務
    人即上訴人清償系爭借款部分本息66萬2,513元，依法取得
    債權人雲林縣口湖鄉農會對上訴人之上開債權，其依民法第
    749條之規定，訴請上訴人給付66萬2,513元及自民國96年6
    月5日起至清償日止，按週年利率百分之5計算之利息，為有
    理由，原審予以准許，經核並無違誤，上訴意旨指摘原判決
    不當，求為廢棄改判，非有理由，應予駁回。
六、本件事證已臻明確，兩造其餘攻擊防禦方法及證據資料，核
    與本件判決結果不生影響，不予一一論述，併予敘明。
結論：本件上訴為無理由，依民事訴訟法第四百四十九條第一項
、第七十八條判決如主文。
中    華    民    國    97    年    4    月     15    日
                  民事第三庭    審判長法  官  曾平杉
                                      法  官  莊俊華
                                      法  官  李文賢
上為正本係照原本作成。
不得上訴。
中    華    民    國    97    年    4    月     15    日
                                      書記官  葉秀珍


司法院資訊處製作；財團法人民間司法改革基金會備份。
